臺灣嘉義地方法院民事判決　九十二年度訴字第七三九號
　　原　　　告　　甲○○○
　　訴訟代理人　　林國一律師
　　複　代理人　　何永福律師
　　被　　　告　　己○○
　　訴訟代理人　　戊○○
　　被　　　告　　乙○○
　　　　　　　　　丁○○
　　　　　　　　　辛○○
　　　　　　　　　庚○○
　　兼右三人
　　訴訟代理人　　丙○○　　　.
右當事人間請求分割共有物事件，本院於中華民國九十三年三月三十日言詞辯論終結
，判決如左：
    主      文
兩造共有坐落嘉義縣竹崎鄉○○段八八四地號、旱、面積四六三點五三平方公尺、同
段八八九地號、旱、面積三三七點七八平方公尺土地，應合併分割為如附圖方案一所
示：甲部分面積二二七點三八平方公尺，分歸原告取得；乙部分面積二三六點一五平
方公尺、丙部分面積二一八點六○平方公尺，分歸被告己○○、丙○○、乙○○、丁○○、辛○○、庚○○共同取得，並按應有部分被告己○○、辛○○、庚○○各十二
分之三，被告丙○○、乙○○、丁○○各十二分之一比例保持共有；丁部分面積一一
九點一八平方公尺，分歸兩造共同取得，並按原應有部分比例保持共有。
兩造共有坐落嘉義縣竹崎鄉○○段九○三地號、旱、面積二六八二點一三平方公尺，
應分割為如附圖方案一所示：戊部分面積八九四點○四平方公尺，分歸原告取得；己
部分面積一七八八點○九平方公尺，分歸被告己○○、丙○○、乙○○、丁○○、辛○○、庚○○共同取得，並按應有部分被告己○○、辛○○、庚○○各十二分之三，
被告丙○○、乙○○、丁○○各十二分之一比例保持共有。
訴訟費用由兩造按如附表所示「原應有部分」比例負擔。
    事      實
甲、原告方面：
  一、聲明：如主文第一項、第二項所示。
  二、陳述：
  （一）兩造共有坐落嘉義縣竹崎鄉○○段八八四地號、旱、面積四六三點五三平方
        公尺、同段八八九地號、旱、面積三三七點七八平方公尺、同段九○三地號
        、旱、面積二六八二點一三平方公尺土地（下稱八八四號、八八九號、九○
        三號土地），其應有部分如附表所示，按上開土地並無因物之使用目的不能
        分割之情形，亦無不能分割之約定，則各共有人得隨時請求分割共有物，民
        法第八百二十三條第一項前段定有明文。兩造因無法達成協議分割，爰提起
        本訴，為期土地之便利使用，其中八八四號、八八九號土地合併分割，並請
        求分割如附圖方案一所示，甲部分面積二二七點三八平方公尺、戊部分面積
        八九四點○四平方公尺，分歸原告取得；乙部分面積二三六點一五平方公尺
        、丙部分面積二一八點六○平方公尺、己部分面積一七八八點○九平方公尺
        ，分歸被告己○○、丙○○、乙○○、丁○○、辛○○、庚○○共同取得，
        並按應有部分被告己○○、辛○○、庚○○各十二分之三，被告丙○○、乙○○、丁○○各十二分之一比例保持共有；丁部分面積一一九點一八平方公
        尺，因土地上之廟宇建有金爐、康樂台，故分歸兩造共同取得，並按原應有
        部分比例保持共有。
  （二）依附圖方案一所示甲部分上有一口井，係供村民共同使用，原告同意留該口
        井供村民共同使用；兩造共有之九○三號土地與一三三號道路連接，依原告
        之分割方案，兩造均有通路，亦不會拆到被告之房子，如依被告所提之分割
        方案，原告即無通路面臨一三三號道路，且為畸零地，原告除了與原有土地
        相連之部分外，其餘原告並無法使用。
  三、證據：提出共有人持分表、調解不成立證明書、分割方案圖影本、地籍圖謄本
      各乙份、土地登記謄本四份、戶籍謄本五份。
乙、被告丙○○、乙○○、丁○○、辛○○、庚○○方面：
  一、聲明：原告之訴駁回。
  二、陳述：被告同意原告所提出之附圖方案一所示甲、乙、丙、丁部分之分割方法
      ，並願保持共有，原告對於水井部分需永久保存，希望能公證，且應解決祖先
      之祭祀問題，惟對九○三號土地分割方法不同意，被告乙○○另提出分割方案
      ，分割如附圖方案二所示，其提出之分割方案，原告分得之甲部分與其所有之
      八六六之一號土地有連接，而被告分得之乙部分，其上均蓋有被告之房子，且
      被告出入之既成道路係被告乙○○之姊夫所有，其僅同意由被告使用，而原告
      所提之分割方案將該道路切斷，將使被告無法從該出口出入。
  三、證據：提出分割方案圖、陳情書暨照片各乙份。
丙、被告己○○方面：雖未於最後言詞辯論期日到庭，惟據其先前到庭陳述：同意被
    告乙○○提出之分割方案。
丁、本院依職權勘驗現場，及囑託嘉義縣竹崎地政事務所測量。
    理      由
一、本件被告己○○未於最後言詞辯論期日到場，核無民事訴訟法第三百八十六條各
    款所列情形，爰依原告之聲請，由其一造辯論而為判決。
二、原告主張：兩造共有坐落嘉義縣竹崎鄉○○段八八四地號、旱、面積四六三點五
    三平方公尺、同段八八九地號、旱、面積三三七點七八平方公尺、同段九○三地
    號、旱、面積二六八二點一三平方公尺土地（下稱八八四號、八八九號、九○三
    號土地），其應有部分如附表所示，按上開土地並無因物之使用目的不能分割之
    情形，亦無不能分割之約定，則各共有人得隨時請求分割共有物，民法第八百二
    十三條第一項前段定有明文。兩造因無法達成協議分割，爰提起本訴，為期土地
    之便利使用，其中八八四號、八八九號土地合併分割，並請求分割如附圖方案一
    所示，甲部分面積二二七點三八平方公尺、戊部分面積八九四點○四平方公尺，
    分歸原告取得；乙部分面積二三六點一五平方公尺、丙部分面積二一八點六○平
    方公尺、己部分面積一七八八點○九平方公尺，分歸被告己○○、丙○○、乙○○、丁○○、辛○○、庚○○共同取得，並按應有部分被告己○○、辛○○、庚○○各十二分之三，被告丙○○、乙○○、丁○○各十二分之一比例保持共有；
    丁部分面積一一九點一八平方公尺，因土地上之廟宇建有金爐、康樂台，故分歸
    兩造共同取得，並按原應有部分比例保持共有。
三、被告主張：同意原告所提出之附圖方案一所示甲、乙、丙、丁部分之分割方法，
    並願保持共有，惟對九○三號土地分割方法不同意，被告乙○○另提出分割方案
    ，分割如附圖方案二所示，其提出之分割方案，原告分得之甲部分與其所有之八
    六六之一號土地有連接，而被告分得之乙部分，其上均蓋有被告之房子，且被告
    出入之既成道路係被告乙○○之姊夫所有，其僅同意由被告使用，而原告所提之
    分割方案將該道路切斷，將使被告無法從該出口出入等語，資為抗辯。
四、按各共有人得隨時請求分割共有物。但因物之使用目的不能分割或契約定有不分
    割之期限者，不在此限；又共有物分割之方法，不能協議決定者，法院得因任何
    共有人之聲請，命為分配，民法第八百二十三條第一項、第八百二十四條第二項
    定有明文。又系爭八八四、八八九地號土地相毗連，其共有人及各共有人就該二
    筆土地之應有部分均相同，且均為旱地，有土地登記謄本在卷可憑，原告請求合
    併分割系爭八八四、八八九地號土地，核屬有據，應予准許。
五、至分割方法，本院斟酌如次：
（一）系爭三筆土地均呈不規則，除系爭九○三地號土地之西南方臨馬路外，其餘部
      分均未臨馬路。又系爭八八四號土地上有如附圖方案一編號Ａ所示之水塔，系
      爭八八九地號土地上有如附圖方案一編號Ｂ所示之金爐、編號Ｃ所示之康樂臺
      外，系爭九○三地號土地上有如附圖方案一編號Ｅ所示之鐵皮屋頂平房，係被
      告己○○、乙○○所有，編號Ｆ所示為平房，無人使用，編號Ｇ所示之二層樓
      房，係被告乙○○所有，編號Ｈ所示之二層樓房，係被告丙○○所有，編號Ｉ
      所示之平房，係被告丙○○、乙○○所有，其餘部分為空地，業據本院勘驗現
      場，製有勘驗筆錄可稽，並囑託嘉義縣竹崎地政事務所測量，製有九十二年十
      月二十日複丈成果圖可稽。
（二）系爭八八四、八八九地號土地，原告主張合併分割為如附圖方案一所示：甲部
      分面積二二七點三八平方公尺，分歸原告取得；乙部分面積二三六點一五平方
      公尺、丙部分面積二一八點六○平方公尺，分歸被告己○○、丙○○、乙○○
      、丁○○、辛○○、庚○○共同取得，並按應有部分被告己○○、辛○○、庚○○各十二分之三，被告丙○○、乙○○、丁○○各十二分之一比例保持共有
      ；丁部分面積一一九點一八平方公尺，分歸兩造共同取得，並按原應有部分比
      例保持共有。被告均表明可以接受，且依附圖方案一之方案分割，對被告而言
      ，並無何不利之處，是依該方案分割，應屬允當。
（三）系爭九○三地號土地，被告雖主張應按如附圖方案二（即嘉義縣竹崎地政事務
      所九十三年一月十五日複丈成果圖）所示為分割，惟該方案分割，被告所分得
      之土地，西南方臨馬路，出入無虞，且地形較為完整，原告分得之部分均成裏
      地，未臨馬路，且分得之土地地形成中間凹陷之不規則形；而如附圖方案一，
      原告分得戊部分與被告分得己部分，其西南方均臨馬路，地形較為完整，且被
      告於己部分之現有建物，均可避免拆除之不利益，是依該方案分割，應屬允當
      。
六、綜上所述，本院審酌系爭三筆土地之條件、臨路狀況、使用現狀、整體利用之效
    益、各共有人之利益、原告所提如附圖方案一所示分割方案之優劣及兩造之意願
    等情，認以附圖方案一所示分割方案分割系爭土地，應屬可採，爰分割為如主文
    第一、二項所示（如附圖方案一所示己部分面積應為一七八八點○九平方公尺，
    該方案誤繕為一七七八點○九平方公尺，應予更正）。
七、按因共有物分割事件涉訟，由敗訴當事人負擔訴訟費用顯失公平者，法院得酌量
    情形，命勝訴之當事人負擔其一部。民事訴訟法第八十條之一定有明文。依上開
    規定，本院認本件訴訟費用應由兩造按附表所示原應有部分比例負擔。
八、據上論結，本件原告之訴為有理由，依民事訴訟法第三百八十五條第一項前段、
    第七十八條、第八十條之一、第八十五條第一項但書，判決如主文。
中　　　華　　　民　　　國　　九十三　　年　　　四　　　月　　 十三 　　日
~B臺灣嘉義地方法院民事第一庭
~B　　法　官　柯　月　美
右為正本係照原本作成。
如對本判決上訴須於判決送達後廿日內向本院提出上訴狀。
中　　　華　　　民　　　國　　九十三　　年　　　四　　　月　　 十三 　　日
~B　　書記官　洪　麗　惠
~F0
~T40
          附  表：共有人之持分
        ┌─────┬───────┬───────┬───────┐
        │          │  八八四地號  │  八八九地號  │  九○三地號  │
        ├─────┼───────┼───────┼───────┤
        │ 甲○○○ │     1/3      │     1/3      │     1/3      │
        ├─────┼───────┼───────┼───────┤
        │ 己 ○ ○ │     1/6      │     1/6      │     1/6      │
        ├─────┼───────┼───────┼───────┤
        │ 丙 ○ ○ │     1/18     │     1/18     │     1/18     │
        ├─────┼───────┼───────┼───────┤
        │ 乙 ○ ○ │     1/18     │     1/18     │     1/18     │
        ├─────┼───────┼───────┼───────┤
        │ 丁 ○ ○ │     1/18     │     1/18     │     1/18     │
        ├─────┼───────┼───────┼───────┤
        │ 辛 ○ ○ │     1/6      │     1/6      │     1/6      │
        ├─────┼───────┼───────┼───────┤
        │ 庚 ○ ○ │     1/6      │     1/6      │     1/6      │
        └─────┴───────┴───────┴───────┘
